臺灣臺北地方法院民事判決
110年度訴字第1827號
原      告  周福來  

            陳曉民  
被      告  張寶林  
            陳碧蓮  

被      告  郭瑄泰  

            郭萱翎  
兼  上二人
法定代理人  郭敏生  
            鄭盈芬  
被      告  郭芷妍  


兼  上一人
法定代理人  郭敏宗  
            吳玉珮  
被      告  郭明貴  
            郭明祥  

            郭進雄  
            郭進德  

            郭富雄  
上  四  人
訴訟代理人  郭君隆  
被      告  郭文駿  
            郭源盛  
            郭源榮  
兼  上二人
訴訟代理人  郭映岑  
被      告  吳咸享  
            鄭全成    另案於法務部○○○○○○○○○執行

            鄭富恩  


            鄭雅禎  
            林肯加  
            陳曉豐  
            林義順  
上列當事人間請求分割共有物事件，本院於民國111年5月11日言
詞辯論終結，判決如下：
    主      文
一、兩造共有坐落新北市○○區○○段○○○段000000000000000000000
    地號土地應分割如附圖方案二所示。
二、訴訟費用由原告陳曉民負擔。
　　事實及理由
壹、程序方面：
一、本件共有物分割訴訟，所涉土地在本院轄內之新北市新店區
    ，依民事訴訟法第10條第1項規定，專屬本院管轄。
二、按民事訴訟法第254條第1項規定：「訴訟繫屬中為訴訟標的
    之法律關係，雖移轉於第三人，於訴訟無影響」；第401條
    第1項規定：「確定判決，除當事人外，對於訴訟繫屬後為
    當事人之繼受人者，…亦有效力。」被告郭映岑於起訴時就
    新北市○○區○○段○○○段000地號土地（下稱系爭174地號，同
    段其他系爭土地以下均稱系爭某地號）之應有部分為2/45，
    嗣於訴訟繫屬中之民國109年12月7日拍賣取得被告鄭富恩就
    該地之應有部分2/75，故郭映岑現今就該地之應有部分有16
    /225，此對照系爭174地號於109年11月23日、110年4月6日
    之登記資料即明（見限閱卷、本院卷一第137頁），上開移
    轉之事實，於本件訴訟無影響，但判決確定後，對於受讓鄭
    富恩應有部分之郭映岑，亦有效力。
三、原告起訴時聲明請求將系爭171、173、174、175、175-1地
    號原物分割如起訴狀附件四（見店司調卷第65-69頁），嗣
    於訴訟繫屬中調整其分割方案，最終如附圖方案一所示（見
    本院卷二第497頁），核其訴之基礎事實同一，依民事訴訟
    法第255條第1項第2款規定，應准予變更。
四、原告周福來、被告全體均未於最後言詞辯論期日到場，核無
    民事訴訟法第386條各款所列情形，爰依民事訴訟法第385條
    第1項前段、第2項規定，依原告陳曉民之聲請，准由一造辯
    論而為判決。
貳、實體方面：
一、原告主張：系爭171、173、174、175、175-1地號為相鄰之
    土地，兩造為其共有人，應有部分詳如附表所示，原告2人
    具有各該土地之應有部分，為利於土地之利用，避免土地細
    分、零碎化，爰依民法第823條第1項、第824條第6項規定，
    請求合併分割該5筆土地，分割方法詳如附圖方案一等語。
    並聲明：兩造共有之系爭171、173、174、175、175-1 地號
    土地應分割如附圖方案一所示。
二、被告答辯：
　㈠被告郭映岑、郭源盛、郭源榮陳稱：因為系爭174地號上有郭
    明祥之新北市○○區○○路0000號未辦保存登記建物（下稱15-6
    號房屋）、郭映岑一家之新北市○○區○○路00000號未辦保存
    登記建物（納稅義務人登記為其母郭清子，下稱15-12號房
    屋），兩家分開居住並各自耕種，並未同居共財，盼能將兩
    家之土地分割出來，故以附圖方案一為基礎，從15-6、15-1
    2號房屋間取直線，將系爭174地號再行分割，詳如附圖方案
    二所示。聲明：兩造共有之系爭171、173、174、175、175-
    1地號土地應分割如附圖方案二所示。
　㈡被告郭明祥、郭進雄、郭進德、郭富雄、郭文駿陳稱：希望
    能將系爭174地號上分割為兩部分，詳如郭映岑所述。但以
    郭映岑之方案劃分，分割線會經過15-6號房屋的水塔，希望
    能保留水塔，改依附圖方案三方式分割，如此郭映岑及家人
    仍可從另一邊出入，不影響活動、通行。另外，原告曾承諾
    負擔訴訟費用、土地登記費用等語。聲明：兩造共有之系爭
    171、173、174、175、175-1地號土地應分割如附圖方案三
    所示。
　㈢被告吳咸享陳稱：同意郭映岑主張。
　㈣被告張寶林、林肯加、陳曉豐、陳碧蓮、郭瑄泰、郭萱翎、
    郭敏生、鄭盈芬、郭芷妍、郭敏宗、吳玉珮、郭明貴未到庭
    辯論，具狀陳稱：同意原告之分割方案。
　㈤被告林義順未到庭辯論，其於準備程序陳稱：同意原告之分
    割方案等語。
　㈥被告鄭全成未到庭辯論，其於準備程序陳稱：對分割方案沒
    有意見等語。
　㈦被告鄭雅禎未於言詞辯論期日到場，亦未提出書狀作任何聲
    明或陳述。
三、本院之判斷：
　㈠合併分割之要件：
　　⒈按民法第823條第1項規定：「各共有人，除法令另有規定
      外，得隨時請求分割共有物。但因物之使用目的不能分割
      或契約訂有不分割之期限者，不在此限。」第824條第6項
      規定：「共有人部分相同之相鄰數不動產，各該不動產均
      具應有部分之共有人，經各不動產應有部分過半數共有人
      之同意，得適用前項規定，請求合併分割。」
　　⒉所謂「共有人部分相同之相鄰數不動產」：
　　　⑴「相鄰」一詞之意義，不應只限於「地界相連」（見地
        籍測量實施規則第224條、第225條等規定）之情形。因
        為「相鄰」在社會上的理解上，是指「互相接近」（見
        教育部《重編國語辭典修訂本》網站），並不一定限於邊
        界、邊緣緊密相連的狀態。民法第824條第6項特意選用
        「相鄰」的用語，而非地政法規中已經存在的「地界相
        連」一詞，可見兩者並非完全相同，在解釋上應該參考
        社會上一般人的理解、認知，不應過度限縮。再者，民
        法第824條第6項之立法理由在於「促進土地利用，避免
        土地過分細分」，在土地互相接近的情形下，當事人本
        來可以整體利用，若認為只要地界不相連，就不能合併
        分割，可能會導致土地零碎化，並使當事人分得的土地
        散落各處，如此當事人將無法整體利用，將妨害經濟效
        率。因此，不論從文義解釋、目的解釋來看，上述「相
        鄰」均應解釋為「互相接近」。
　　　⑵從附圖來看，本件原告請求合併分割之土地中，系爭175
        、175-1地號間地界相連、系爭173、174地號地界相連
        ，上述兩組土地與系爭171地號間，分別夾有同小段168
        -1、174-1、164-1地號土地。然而，同小段168-1、174
        -1、164-1地號都是狹窄的產業道路，此參閱現場照片
        即明（見本院卷二第223-227頁），這些產業道路實際
        上並不妨礙土地的整體利用，系爭171、173、174、175
        、175-1地號土地距離仍然十分接近，應整體利用，始
        能促進效率。此外，系爭171、173 、174、175、175-1
        地號之共有人、應有部分詳如附表所示，有土地登記資
        料在卷可查（見本院卷二第446-468頁），且為兩造所
        不爭執，堪予認定。因此，系爭171、173、174、175、
        175-1地號確屬「共有人部分相同之相鄰數不動產」無
        誤，可以合併分割。
　　⒊本件原告周福來具有系爭171、173 、174 、175地號之應
      有部分，原告陳曉民具有系爭171、175-1地號之應有部分
      ，兩人具有共同起訴請求合併分割之訴訟權能。又被告除
      鄭雅禎未曾表示意見以外，均已到庭、具狀明確陳稱同意
      合併分割，或是在履勘時到場協調分割方案，卻未曾異議
      ，足以認定有同意合併分割之意思，出處詳如附表「證據
      頁碼」欄所載。經統計後，系爭171、173 、175、175-1
      地號之共有人已經全數同意合併分割，系爭174地號中同
      意合併分割的共有人應有部分也達到97.33％，同意者已過
      半數。
　　⒋系爭171、173、174、175、175-1地號均為「新店水源特定
      區計畫」範圍內土地，使用分區為「甲種風景區」，屬於
      都市土地，並無分割之限制，有新北市新店地政事務所11
      0年3月11日新北店地測字第1106013558號函及所附使用分
      區圖、新北市政府110年6月9日新北府城測字第110110141
      0號函、新北市新店區公所110年6月9日新北店工字第1102
      365943號函在卷可查（見本院卷一第111-114頁、卷二第1
      9-22頁）。又該5筆土地並無申請建築執照之資料，亦非
      建築法上之法定空地，不受建築基地法定空地分割辦法之
      限制，有新北市政府工務局110年3月22日新北工建字第11
      00481977號函在卷可稽（見本院卷一第117-118頁）。據
      此可知，法令上並未規定該5筆土地不得分割。此外，該5
      筆土地除了有未辦保存登記之系爭15-6、15-12號房屋以
      外，其他部分都是用來種植綠竹筍、蔬菜，業經本院受命
      法官勘驗明白（見本院卷二第199-202頁），且有現場照
      片在卷可詳（見本院卷二第213-227頁），從使用目的來
      看沒有不能分割的情形，兩造間也沒有不分割的契約。因
      此，該5筆土地並無不得分割之限制。
　　⒌據此，原告請求合併分割土地，確屬合法有據。
　㈡分割方案之酌定：
　　⒈民法第824條第2項規定：「分割之方法不能協議決定，…法
      院得因任何共有人之請求，命為下列之分配：一、以原物
      分配於各共有人。…」第4項規定：「以原物為分配時，因
      共有人之利益或其他必要情形，得就共有物之一部分仍維
      持共有。」
　　⒉本院會同兩造到場履勘，當事人提出如附圖所示3個分割方
      案，其中關於系爭171、173、175、175-1地號之分割，各
      當事人意見相同，差別只在於系爭174地號如何分割。因
      為系爭174地號上有郭明祥之15-6號房屋、郭清子（郭映
      岑母親）之15-12號房屋，業經本院受命法官履勘明白（
      見本院卷二第199-202頁），有現場照片在卷可詳（見本
      院卷二第215-221頁），並有房屋稅籍證明在卷可查（見
      本院卷二第329、331頁）。兩戶人家雖為親戚，但分開居
      住，分別耕種自己的土地，故希望分割系爭174地號，使
      兩家人共有的土地分開，以便居住、利用，詳如附圖方案
      二、三所示。因為他們都在現場實際居住、使用土地，應
      該尊重他們的意願。
　　⒊至於附圖方案二、三之H、I間的地界應該如何劃分？H、I
      間的地界會從系爭15-6、15-12號房屋間的空地切過，中
      間目前用來放置水塔、堆放雜物，並有架設曬衣竿，供兩
      戶人家使用，有現場照片在卷可詳（見本院卷二第508頁
      ）。如果採取附圖方案三的劃分方式，會導致地界過於貼
      近15-12號房屋，使該屋的住戶通行不便，且無法使用空
      地。如果採取附圖方案二的劃分方式，可以使兩戶人家都
      能夠保有一定的使用空間，雖然地界會經過系爭15-6號房
      屋的水塔，但該水塔可以移動，移動水塔也不會造成太大
      的損害。因此，本院認為以附圖方案二的分割方法，最為
      適當。
　　⒋附圖方案一、二、三都是原物分割，也就是依照共有人原
      本的應有部分去折算面積之後，在相同的比例之下去分配
      ，而系爭171、173、174、175、175-1地號不僅原本的用
      途相同，位置相近，其公告地價均相同，有地價資料在卷
      可查（見本院卷二第470-474頁），可見兩造分得的土地
      價值與其原本的應有部分相當，不必依照民法第824條第3
      項規定，再行諭知金錢補償。
　㈢原告陳曉民、被告陳曉豐雖曾於訴訟繫屬中之110年11月3日
    以系爭171、175-1地號土地之應有部分為訴外人洪村山設定
    抵押權，有土地登記資料在卷可詳（見本院卷二第515-516
    、533-534頁），但該抵押權已於111年4月25日塗銷完畢，
    有土地登記第一類謄本、異動索引、抵押權塗銷登記卷宗在
    卷可詳（見本院卷二第566-568、573、590、601、617、636
    -638、640-646頁），故不影響本件分割。
四、綜上所述，原告依第823條第1項、第824條第6項規定，請求
    合併分割系爭171、173、174、175、175-1地號，為有理由
    ，本院審酌各項情事，認為以附圖方案二之方式分割，最為
    適當。
五、本件事證已臻明確，兩造其餘主張、攻擊防禦方法及所提證
    據，經審酌後認於本件判決結果不生影響，爰不逐一論駁，
    併此敘明。
六、民事訴訟法第80條之1規定：「因共有物分割…事件涉訟，由
    敗訴當事人負擔訴訟費用顯失公平者，法院得酌量情形，命
    勝訴之當事人負擔其一部。」其立法理由在於：「按訴訟費
    用係以由敗訴之當事人負擔為原則，惟在民事訴訟中，亦有
    屬於非訟事件性質者，例如請求分割共有物之訴…，雖以民
    事訴訟方式處理，惟實質上並無所謂何造勝訴敗訴之問題。
    若將訴訟費用完全命形式上敗訴之當事人負擔，有欠公允」
    ，故明定法院有裁量權。然而，若一造當事人自願負擔全部
    訴訟費用，鑑於上述分割共有物事件之非訟性質、以及程序
    選擇權、程序處分權之法理，應無不許之理。原告陳曉民在
    本件111年2月23日言詞辯論期日陳明：「我同意負擔訴訟費
    用」（見本院卷二第499頁），雖然是承諾由其負擔「全部
    」費用，但訴訟費用本來就是財產上的利益，陳曉民得自行
    處分、負擔，其自願承擔費用，應予尊重。
七、據上論結，本件原告之訴為有理由，依民事訴訟法第385條
    第1項前段、第2項、第80條之1，判決如主文。
中　　華　　民　　國　　111 　年　　5 　　月　　31　　日
                  民事第三庭  審判長法　官　方祥鴻
　　　　　　　　　　　　　　　　　　法　官　陳裕涵
　　　　　　　　　　　　　　　　　　法　官　王沛元
以上正本係照原本作成。
如對本判決上訴，須於判決送達後20日內向本院提出上訴狀。如
委任律師提起上訴者，應一併繳納上訴審裁判費。
中　　華　　民　　國　　111 　年　　5 　　月　　31　　日
                                    書記官  顏莉妹